最高法院刑事判決　　　　　　　　　　　　　　　八十六年度台上字第五二三一號
　　上訴人　台灣高等法院高雄分院檢察署檢察官
　　被　告　丙○○
　　　　　　乙○○
　　　　　　甲○○
右上訴人因被告等背信案件，不服台灣高等法院高雄分院中華民國八十四年十二月七
日第二審更審判決（八十四年度上更(二)字第一九一號，起訴案號：台灣高雄地方法院
檢察署八十一年度偵字第一五五五二號），提起上訴，本院判決如左：
    主  文
原判決撤銷，發回台灣高等法院高雄分院。
    理  由
本件原判決以公訴意旨略稱：被告丙○○係高雄縣旗山鎮五龍山鳳山寺（下稱鳳山寺
）管理委員會（下稱管委會）主任委員，被告乙○○係該寺管委會總幹事，被告甲○
○則為該寺管委會常務監察委員。彼等三人分別受鳳山寺委託，負責會務或執行管委
會議決事項及監督該寺經費支出。明知鳳山寺於民國七十九年七月七日，召開第二屆
第五次管委會委員及常務監察委員聯席會議，決議該寺有關工程，其總額在新台幣（
下同）二十萬元以上者，須經管委會議決通過，始得招標發包。詎丙○○、乙○○、
甲○○竟共同意圖損害鳳山寺財產上之利益，由丙○○以乩童起乩指示須建造「太歲
金尊」六十尊及「道姥元君」一尊之神像，安奉寺內供信徒朝拜為由，未經管委會決
議，即推由乙○○於八十一年三月二十日上午，逕與屏東市五佛國雕刻所及高雄縣鳳
山市新全雕刻社議價，各以每尊十八萬元，高於市價每尊約七萬元，分別由上開二商
號承製泥塑脫胎之太歲金尊各三十尊；另以單價一百二十萬元，高於市價約六十萬元
，與五佛國雕刻所議價承製道姥元君一尊，致生損害鳳山寺財產利益計約七百餘萬元
等情，因認被告等有共犯刑法第三百四十二條第一項之背信罪嫌云云。經審理結果，
認第一審法院以不能證明被告等犯罪，諭知被告等均無罪之判決，為無不合，予以維
持，駁回檢察官在第二審之上訴，固非無見。惟查：（一）本件原審於八十四年十一
月三十日審理時，被告丙○○及甲○○均未到庭，而被告乙○○則有到庭，此有該審
判筆錄及報到單可稽（原審卷第五十九頁、第六十頁），原判決於理由欄三亦記載被
告丙○○、甲○○經合法傳喚未到庭等語，然於理由欄七卻記載「被告丙○○、乙○
○經合法傳喚，無正當理由不到庭」等語，顯與事實不符，並與前述理由欄三所述相
矛盾，自有判決理由矛盾之違法。又本件第一審判決係諭知被告等均無罪，檢察官對
被告等提起第二審上訴，而被告乙○○、甲○○並未提起第二審上訴（見上訴審卷）
，原判決於當事人欄竟將乙○○、甲○○記載為「上訴人即被告」；亦有未合。（二
）證據之證明力如何，雖屬於事實審法院自由判斷之職權，但其所為判斷，仍應受經
驗法則與論理法則之支配。原判決採信被告等之辯解，以七十八年間鳳山寺辦理前殿
修建五殿式金殿工程及前殿安座五殿式雕刻金尊雕製之招標，亦係未經管委會決議即
行招標，再於歲末以口頭報告提請管委會追認，有被告等提出之七十八年間招標之各
該合約書為憑，資為判斷被告等無罪之理由。然查鳳山寺於七十九年七月七日，召開
第二屆第五次管委會委員及常務監察委員聯席會議，決議該寺有關工程，其總額在二
十萬元以上者，須經管委會議決通過，始得招標發包（偵查卷第五十四頁、五十六頁
）；被告等亦均出席該次會議（偵查卷第五十四頁、五十九頁）。則七十八年之招標
工程縱有前述未經管委會決議即行招標，再於歲末以口頭報告提請管委會追認之情形
；但本件之工程則於八十一年三月間發包，係在前開七十九年七月七日第二屆第五次
管委會委員及常務監察委員聯席會議決議之後，其工程費金額既在二十萬元以上，自
不得再以先行招標嗣後補行追認之方式為之，故原判決以被告等之前述辯解資為認定
被告等無罪之理由，其論斷與論理法則有違。（三）原判決認被告丙○○有於八十一
年三月二十六日開該寺管委會，但因只有八人出席而流會，固有被告丙○○所提出該
寺管委會八十一年三月二十六日之出席簽到簿可參，然設被告等所稱屬實，則於八十
一年三月二十六日開會因出席委員人數不足而流會，何以不迅速再行通知各委員另訂
日期開會？何況八十一年三月二十六日之開會為告訴人張榮哲、蘇芳茗、張簡玉秀所
否認，告訴人等堅稱彼等均未接到八十一年三月二十六日開會之通知，直至八十一年
七月五日委員們仍不知道該日有開會事等語（偵查卷第一八○頁）。原判決就告訴人
等不利於被告等之供詞及上述之疑點，均未說明何以不足採信之理由，且未傳訊其他
各委員調查真相，遽採被告之辯解，不僅有判決不備理由且有應於審判期日調查之證
據而未予調查之違法。（四）證據之證明力，固由法院自由判斷之，要必先有相當之
調查，始有自由判斷之可言，故審理事實之法院，對於被告之犯罪證據，應從各方面
詳予調查，以期發現真實，苟非調查證據之途徑已窮，而被告之犯罪嫌疑仍屬不能證
明，要難遽為無罪之判斷。本件由被告丙○○、乙○○發包製作之神像，於偵審中曾
送嘉義市彫刻職業工會（常務理事黃水泉）鑑價，認太歲金尊每尊二十一萬五千元、
道姥元君每尊為一百三十一萬元（第一審卷第一○二頁、第一○三頁）；送臺南市彫
刻職業工會（常務理事黃澄雄）鑑價，認太歲金尊每尊二十萬五千元、道姥元君每尊
為一百三十萬元（第二審上更(一)卷第二二五頁）；送臺灣省彫刻職業工會聯合會（理
事長黃椿樣）鑑價，則認太歲金尊每尊三萬八千元、道姥元君每尊為八萬二千九百元
（第二審上更(一)卷第三三三頁、第三三七頁）。然查送嘉義市彫刻職業工會與臺南市
彫刻職業工會鑑價，均係依被告丙○○、乙○○之聲請（第一審卷第八十九頁、第九
十一頁、第四十頁），至送臺灣省彫刻職業工會聯合會則為依職權送鑑定。按臺灣省
彫刻職業工會聯合會乃臺灣省所有彫刻業職業工會之聯合社團，其所為之鑑定是否較
有公信性及客觀性，則嘉義市彫刻職業工會與臺南市彫刻職業工會之鑑價是否受被告
丙○○、乙○○之情託？其所為之鑑價結果是否合乎合理價格？即非無疑。況告訴人
等曾提出溪山木藝社之估價單，認道姥元君一尊價格為四十八萬五千元，太歲金尊每
尊六萬六千元（偵查卷第五頁），藝林彫刻社之估價單，認道姥元君一尊價格為五十
萬元，太歲金尊每尊七萬元（偵查卷第六頁），藝峰彫刻社之估價單，認道姥元君一
尊價格為六十萬元，太歲金尊每尊六萬元（偵查卷第七頁），主張五佛國彫刻所及鳳
山市新全彫刻社所承製之道姥元君及太歲金尊之價額顯然過高。原審就此不利於被告
等之證據，未予審酌說明，難認無理由不備之違法。（五）五佛國雕刻所及鳳山市新
全雕刻社所承製本件神像之價格既與臺灣省彫刻職業工會聯合會及告訴人等曾提出溪
山木藝社、藝林彫刻社、藝峰彫刻社所估之價格，高出甚多，究竟五佛國雕刻所及鳳
山市新全雕刻社於八十一年間收支帳簿有無記載該筆承製神像之收入？於八十二年申
報八十一年度營利事業綜合所得稅時，申報所得若干？有無包含該筆所得及提出有關
憑證？又該二家所承製本件神像之價格是否顯然高於一般市場價格？被告等是否故意
不依規定程序召開管委會討論招標神像之彫刻工程事宜，而以高出市場價格委託五佛
國雕刻所及鳳山市新全雕刻社所雕塑神像道姥元君及太歲金尊，而意圖為五佛國雕刻
所及鳳山市新全雕刻社之不法利益或損害於鳳山寺之利益？均攸關被告等犯罪之成立
，自有調查之必要，原審未予逐一詳查，遽為被告等無罪之諭知，自難昭折服。檢察
官上訴意旨，指摘原判決不當，非無理由，應認仍有撤銷發回更審之原因。
又本件係刑事訴訟法第三百七十六條第五款之案件，惟於修正刑事訴訟法施行前，原
得上訴於第三審法院，且已繫屬於法院，依刑事訴訟法施行法第五條第一項之規定，
仍應依施行前之法定程序終結之，併此說明。
據上論結，應依刑事訴訟法第三百九十七條、第四百零一條，判決如主文。
中      華      民      國    八十六    年      九      月      四      日
                              最高法院刑事第一庭
                                  審判長法官  黃  雅  卿
                                        法官  楊  文  翰
                                        法官  陳  正  庸
                                        法官  陳  世  雄
                                        法官  張  淳  淙
      右正本證明與原本無異
                                              書  記  官
中      華      民      國    八十六    年      九      月      九      日
